臺灣高等法院刑事判決　　　　　　　　　　　　九十二年度上更(一)字第六七五號
　　上　訴　人
　　即　被　告　乙○○
右上訴人因違反著作權法案件，不服臺灣板橋地方法院八十九年度訴字第一五０二號
，中華民國八十九年十二月二十日第一審判決（起訴案號：臺灣板橋地方法院檢察署
八十九年度偵字第一二三八七號），提起上訴判決後，經最高法院發回更審，本院判
決如左：
    主  文
原判決撤銷。
乙○○共同以明知為侵害著作權之物意圖營利而交付之方法侵害他人著作權為常業，
處有期徒刑壹年，緩刑參年。
如附表（編號十五除外）所示之物，均沒收。
    事  實
一、動力火車、許如芸、阮丹青、陳潔儀、黃乙玲、李翊君、伍佰、小甜甜布蘭妮(B
    RITNEY SPEARS)、紀曉君、張惠妹、蔡健雅、西城男孩（WESTLIFE）、唐尼布蕾
    斯頓、(TONI BRAXTON)、陳小春、徐懷鈺、任賢齊、KISS、郭富城、孫燕姿、宇
    多田 (日籍）、戴佩妮、候湘婷、張宇、蕭亞軒、劉虹嬅、蘇永康、許志安、陶
    莉萍、藍心湄、張信哲、王力宏等歌手或樂團所演唱如附表「被害歌曲名稱欄」
    所示之歌曲，分別係滾石國際音樂股份有限公司、華納國際音樂股份有限公司、
    上華國際企業股份有限公司、福茂唱片音樂股份有限公司、科藝百代股份有限公
    司、新力哥倫比亞音樂股份有限公司、博德曼股份有限公司、豐華唱片股份有限
    公司、環球國際唱片股份有限公司、魔岩唱片股份有限公司（以下分別簡稱為滾
    石公司、華納公司、上華公司、福茂公司、科藝百代公司、新力哥倫比亞公司、
    博德曼公司、豐華公司、環球公司、魔岩公司）享有著作財產權或獲著作財產權
    人授權在臺獨家發行，其中屬外國人著作部分兼係依「北美事務協調委員會與美
    國在臺協會著作權保護協定」第一條第四項所定應受中華民國著作權法保護之錄
    音著作（各歌手樂團名稱、被侵害歌曲、著作財產權人、被專屬授權發行人詳如
    附表所示）。乙○○明知綽號「一江」之不詳姓名成年男子所購入、燒錄有前開
    歌曲之雷射唱片均係他人未經合法授權所擅自重製、侵害著作權之物，竟基於營
    利之犯意聯絡，於民國八十九年六月二十七日在「一江」設於臺北縣永和市○○
    路樂華夜市之攤位前，允以每日新臺幣（下同）一千二百元之代價受僱於「一江
    」，旋自當天晚間七時起在該攤位上，以每片一百元、買五張送一張之價格，為
    「一江」販售各該盜版唱片予不特定之顧客，而共同以此意圖營利交付之方法侵
    害各該公司之權利，並恃之為常業。嗣乙○○於八十九年六月二十八日晚上八時
    三十分許在上址為警查獲，並扣得「一江」所有供侵害他人著作權所用如附表之
    非法重製光碟三百零九片。
二、案經滾石公司、華納公司、上華公司、福茂公司、科藝百代公司、新力哥倫比亞
    公司、博德曼公司、豐華公司、環球公司、魔岩公司訴由臺北市政府警察局信義
    分局報請臺灣板橋地方法院檢察署檢察官偵查起訴。
    理      由
一、訊據上訴人即被告乙○○固不否認於右揭時、地受僱販賣如附表所示之雷射唱片
    等事實，惟矢口否認為常業犯，辯稱：伊有在國語週刊上班，伊僅幫忙兩天，並
    未告知要給付多少錢云云。
二、經查：
  (一)右揭被告如何以每日一千二百元之代價受僱於不詳姓名成年男子「一江」設於臺
    北市○○市○○路樂華夜市之販賣盜版雷射唱片之攤位，以每片一百元、買五張
    查獲之事實，業據被告於警詢及偵查中、原審供承不諱，核與告訴人滾石公司、
    華納公司、上華公司、福茂公司、科藝百代公司、新力哥倫比亞公司、博德曼公
    司、豐華公司、環球公司、魔岩公司之代理人李正興、吳宣諭、張昌政、甲○○
    指訴之情節相符，並有如附表（編號十五除外）所示之盜版雷射唱片扣案可證，
    而上開雷射唱片經原審於八十九年九月二十九日勘驗，確錄有如附表「被侵害歌
    曲欄內」所示歌曲，有勘驗筆錄在卷可按，足證被告前開自白屬實。又前述公司
    就附表所示被侵害歌曲分別享有各該錄音著作財產權或獲著作財產權人授權在臺
    獨家發行，其中日本歌手宇多田於八十九年四月十九日同時在該國及中華民國管
    轄區內由科藝百代公司發行，美國歌手小甜甜布蘭妮、西城男孩、唐尼布蕾斯頓
    等外國人之錄音著作，分別係在各該國內首次發行後一年內，經附表「被專屬授
    權發行人」所示魔岩公司、博德曼公司取得在臺獨家發行授權之錄音著作，亦有
    正版唱片封面、合約書一件、授權契約二及發行資料等在卷可憑。
  (二)按外國人著作之保護，如條約或協定另有約定，經立法院議決通過者，從其約定
    ，此觀著作權法第四條但書規定自明。又北美事務協調委員會與美國在台協會著
    作權保護協定（下稱中美著作權保護協定）第一條第四項後段規定：「第四項所
    規定之人或組織在締約雙方領域內，於下開兩款條件下，經由有關各造簽訂任何
    書面協議取得文學或藝術著作之專有權利者，應被認為係『受保護人』：甲、該
    專有權利係該著作於任一方領域參加之多邊著作權公約會員國內首次發行後一年
    內經由有關各造簽署協議取得者。乙、該著作須已可在任一方領域內對公眾流通
    。」而所謂取得「專有權利」不以受讓著作財產權為限，尚包括「專屬授權」之
    情形。且依照上開中美著作權保護協定約定，中、美雙方領域內之人，或法人，
    如符合相關要件，即可成為該協定第一條第四項之「受保護人」。查上開美國歌
    手小甜甜布蘭妮、西城男孩、唐尼布蕾斯頓等外國人之錄音著作，分別係在各該
    國內首次發行後一年內，經附表「被專屬授權發行人」所示魔岩公司、博德曼公
    司取得在臺獨家發行授權之錄音著作，且於本地公開發行銷售，已對公眾流通，
    自應受我國著作權法保護。又日本與我國雖就著作權之保護未訂立條約或協定，
    惟日本著作權法第六條第二款，與我國著作權法第四條第一款類似之規定，亦即
    我國人之著作在日本最初發行或自發行之日起三十日內在日本發行者，亦受該國
    著作權法之保護，是以日本人之著作首次在我國發行者，依著作權法第四條第一
    款之規定，為被保護之對象。而本件日本歌手宇多田於八十九年四月十九日在該
    國與我國境內由科藝百代公司同時首次公開發行銷售，依上開規定，自亦受我國
    著作權法保護。被告擅自銷售上開盜版雷射唱片，自有侵害上開各公司之著作權
    。
  (三)按刑法上之「常業犯」，乃行為人以反覆實施同種犯罪為業，並恃以為主要營生
    之謂，不以行為人無其他正當職業為必要（參照最高法院七十四年度台上字第六
    五五三號、八十三年度台上字第五六０號、八十四年度台上字第五０六三號判決
    意旨），行為人果有賴以為業之意思，並有表現於外之事實，縱甫實行即被查獲
    ，仍成立常業犯。茲被告乙○○受僱於每日晚間在攤位上販賣盜版大量之唱片予
    不特定人，且供稱：「我是想多賺點錢準備娶老婆用的，．．．我當時想說為了
    多賺一點錢，就賣一段時間看看，．．．我想說賣幾個月就好，．．．我當時沒
    有打算賣二、三天就不做了」等語（見原審卷第五六頁以下），顯係以反覆實施
    同種行為為目的之職業性活動，且其受僱薪資每日一千二百元，此一收入足為營
    生之重要經濟來源，無論其是否兼有其他職業，均係以侵害他人著作權為常業甚
    明，是被告所辯非常業犯，要屬避重就輕之詞，殊無可採。
四、核被告明知為侵害他人著作權之盜版雷射唱片，意圖營利而販賣，並以之為常業
    ，係犯著作權法第九十四條以犯著作權法第九十三條第三款、第八十七條第二款
    為常業罪。查被告行為後著作權法第九十四條於九十二年七月九日修正公布，就
    以犯侵害他人著作財產權為常業罪之刑度，由一年以上七年以下有期徒刑，得併
    科新台幣四十五萬元以下罰金，修正為一年以上七年以下有期徒刑，得併科新台
    幣三十萬元以上三百萬元以下罰金（第九十四條第一項），及一年以上七年以下
    有期徒刑，得併科新台幣八十萬元以上八百萬元以下罰金（第九十四條第二項）
    ，比較新舊法結果，以修正前之舊法較有利於被告，依刑法第二條第一項但書之
    規定，應適用修正前之著作權法第九十四條。被告與綽號「一江」之成年男子間
    有犯意聯絡，並有參與營利交付之犯罪構成要件行為之分擔，應論以共同正犯。
    至公訴人另以被告亦販賣如附表編號十五所示之盜版韓國籍歌手酷龍演唱歌曲由
    滾石公司發行之雷射唱片，認被告同犯有著作權法第九十四條以犯著作權法、第
    九十三條第三款、第八十七條第二款為常業罪嫌。惟按韓國人之著作在我國加入
    世界貿易組織ＷＴＯ前受我國著作權法之保護，依內政部七十八年十一月四日台
    （78）內著字第七四○二六九號函示係以住在台灣地區之韓國僑民完成之著作，
    始得依著作權法第四條第二款之規定，受我國著作權法之保護。經查告訴人並未
    就韓國籍歌手酷龍係住在台灣地區之韓國僑民之事實，提出任何事證予以證明，
    是韓國籍歌手酷龍演唱之上開著作，自難受我國著作權法之保護，則被告縱有販
    賣該韓國籍歌手酷龍演唱之上開盜版雷射唱片，亦難認犯有著作權法第九十四條
    、第九十三條第三款、第八十七條第二款之侵害著作權常業罪嫌，公訴人認此部
    分之事實，與上開論罪部分之事實有全部一部之關係，此部分爰不另為無罪之諭
    知，附此敘明。
五、原審對被告予以論罪科刑，固非無見，惟原判決未及比較適用著作權法第九十四
    條修正前後何者較有利於被告，已有未合；且韓國籍歌手酷龍之著作（即如附表
    編號十五所示之著作）在我國加入世界貿易組織ＷＴＯ前，並未受我國著作權法
    之保護，原判決誤認亦受我國著作權法之保護，而認被告關於此部份亦係構成著
    作權法第九十四條、第九十三條第三款、第八十七條第二款之侵害著作權常業罪
    ，亦有未合；被告上訴意旨，否認係常業犯固無理由，惟原判決既有上開可議之
    處，自應由本院撤銷改判。爰審酌被告之品行、犯罪之動機、目的、手段、所生
    之危害及其犯罪期間為二天、犯後態度等一切情狀，量處有期徒刑一年。扣案如
    附表（編號十五除外）所示之盜版光碟係共犯「一江」所有供犯罪所用之物，應
    依刑法第三十八條第一項第二款之規定宣告沒收。至附表編號十五所示之物之著
    作權，既不受我國著作權法之保護，自不宣告沒收。
六、末查被告乙○○未曾受有期徒刑以上刑之宣告，有本院被告全國前案紀錄表在卷
    可按，其因一時失慮，初犯本案，且犯罪時間僅短短二日，犯後頗知悔悟，經此
    次科刑教訓，當知所警惕，而無再犯之虞，本院因認前開對其所宣告之刑，以暫
    不執行為適當，爰併宣告緩刑三年，以啟自新。
據上論斷，應依刑事訴訟法第三百六十九條第一項前段、第三百六十四條、第二百九
十九條第一項前段，（修正前）著作權法第九十四條、第九十三條第三款、第八十七
條第二款，刑法第二條第一項但書、第十一條前段、第二十八條、第七十四條第一款
、第三十八條第一項第二款，判決如主文。
本案經檢察官陳明光到庭執行職務。
中　　　華　　　民　　　國　　九十三　　年　　　四　　　月　　二十七　　日
                              臺灣高等法院刑事第二十庭
                                  審判長法  官  洪  政  雄
                                        法  官  趙  功  恆
                                        法  官  李  春  地
右正本證明與原本無異。
如不服本判決，應於收受送達後十日內向本院提出上訴書狀，其未敘述上訴之理由者
並得於提起上訴後十日內向本院補提理由書（均須按他造當事人之人數附繕本）。
                                        書記官  柳  秋  月
中　　　華　　　民　　　國　　九十三　　年　　　四　　　月　　二十七　　日
附錄：本案論罪科刑法條全文
（修正前）著作權法第九十四條
以犯第九十一條，第九十二條或第九十三條之罪為常業者，處一年以上七年以下有期
徒刑，得併科新臺幣四十五萬元以下罰金。
